【裁判字號】    90,訴,388
【裁判日期】    900406
【裁判案由】    給付價金
【裁判全文】
臺灣臺中地方法院民事判決  九十年訴字第三八八號
    原      告  丙○○  臺中縣.
    訴訟代理人  乙○○
                甲○○
    被      告  閎偉工業有限公司
                        設臺中.
    法定代理人  丁○○  住同右.
右當事人間因請求給付價金事件，本院判決如左：
    主    文
原告之訴及假執行之聲請均駁回。
訴訟費用由原告負擔。
    事    實
甲、原告方面
壹、聲明：
一、被告應給付原告新台幣（下同）陸拾參萬貳仟伍佰元及自起訴狀送達翌日起至清
    償日止，按年息百分之五計算之利息。
二、訴訟費用由被告負擔。
三、原告願供擔保請准宣告假執行。
貳、陳述：
一、原告與被告於民國（下同）八十八年八月二十八日，就原告所有坐落臺中縣大甲
    鎮○○段九九七地號土地，與被告所有坐落同段一○六○地號土地，訂立土地交
    換契約，因原告之土地面積較大，並就坐落同段九九八地號部分土地有水利地使
    用權，雙方乃約定就原告超出被告土地之部分，由被告以每坪壹拾壹萬元補貼原
    告；而就水利地部分，被告願以每坪伍萬伍仟元向原告買受水利地之使用權。
二、經查上開水利地部分面積，計有十一點五坪，以每坪伍萬伍仟元計算，共計為陸
    拾參萬貳仟伍佰元。被告依約應於原告所有土地部分尾款交付時（即八十九年九
    月三十日送登記前）一併給付原告。詎被告並未於上開時間交付該筆款項，經原
    告於九十年一月十一日，委由訴外人乙○○向被告催告，被告仍置之不理，為此
    依約請求被告給付買受上開水利地使用權之價金及法定遲延利息。
三、對被告抗辯所為之陳述：系爭水利地為原告之前向第三人買土地時附帶過來，當
    初被告向原告買土地時，兩造就上開水利地實際測量之面積共十一點五坪，因為
    上開水利地是國家的，因此原告並無該水利地之權利證明文件，也未繳補償金或
    租金，且附近之水利地大家都是佔用的，原告願意寫讓渡書予被告，如系爭水利
    地有被收回，原告願意還錢給被告。
參、證據：提出土地交換契約書一份、存證信函一份、地籍圖謄本二份（以上均為影
    本）、可使用之水利地實測略圖說明報告書一份為證。
乙、被告部分：
壹、聲明：
一、駁回原告之訴及假執行之聲請。
二、訴訟費用由原告負擔。
貳、陳述：系爭土地被告並未使用，因原告無法提出權利證明，以致被告無法使用，
    又系爭土地是水利用地，為國家所有，若遭人檢舉，被告可能構成刑法上之竊佔
    罪，故原告應先提出其占有系爭土地之使用權利證明，被告始負給付買賣價金之
    義務。
    理    由
一、原告起訴主張兩造前曾訂立契約交換土地，因原告之土地較大，且另有水利地使
    用權，雙方乃約定原告超出被告土地之部分，由被告以每坪壹拾壹萬元補貼原告
    ；而原告有使用權之水利地部分，由被告以每坪伍萬伍仟元向原告購買，經查：
    水利地部分，計有十一點五坪，以每坪伍萬伍仟元計算，共計為陸拾參萬貳仟伍
    佰元。被告應於原告所有土地部分尾款交付時（即八十九年九月三十日送登記前
    ）一併給付原告。詎被告並未於上開時間交付該筆款項，經原告於九十年一月十
    一日，委由訴外人乙○○向被告催告，被告仍置之不理，為此起訴請求判決如原
    告訴之聲明等語。被告則以：系爭水利地係國家所有，原告並未提出其占有系爭
    水利地之權利證明，若將來使用，可能觸犯刑法上之竊佔罪，因此原告應先提出
    其占有系爭水利地之權利證明，被告始負給付價金之義務等語置辯。
二、本件原告主張兩造於八十八年八月二十八日，就原告所有坐落臺中縣大甲鎮○○
    段九九七地號土地，與被告所有坐落同段一○六○地號土地，訂立土地交換契約
    ，並於契約備註欄中記載：鑑界後九九八號地號鄰九九七地號若有可使用之水利
    地，甲方（即被告）以實測面積每坪伍萬伍仟元計價，做為乙方讓渡使用權之代
    價，於本件交付尾款時一併交付乙方（即原告）之事實，業具原告提出土地交換
    契約書一份、存證信函一份、地籍圖謄本二份、可使用之水利地實測略圖說明報
    告書一份為證，且為被告所不爭執，應堪信為真實。是本件所應審究者，乃兩造
    間就系爭水利地部分訂立之使用權買賣契約是否業已生效？
三、按解釋意思表示，應探求當事人之真意，不得拘泥於所用之辭句，民法第九十八
    條定有明文。解釋意思表示端在探求表意人為意思表示之目的性及法律行為之和
    諧性，解釋契約尤須斟酌交易上之習慣及經濟目的，依誠信原則而為之。關於法
    律行為之解釋方法，應以當事人所欲達到之目的、習慣、任意法規及誠信原則為
    標準，合理解釋之，其中應將目的列為最先，習慣次之，任意法規又次之，誠信
    原則始終介於其間以修正或補足之。又按附停止條件之法律行為，於條件成就時
    發生效力，民法第九十九條第一項定有明文。
１、本件查兩造間就原告所有坐落臺中縣大甲鎮○○段九九七地號土地，與被告所有
    坐落同段一○六○地號土地，訂立土地交換契約，並於契約中備註中記載：鑑界
    後九九八號地號鄰九九七地號若有可使用之水利地，甲方（即被告）以實測面積
    每坪伍萬伍仟元，計價做為乙方讓渡使用權之代價，於本件交付尾款時一併交付
    乙方（即原告）之事實，解釋上應認系爭契約書上載有二件契約，一為土地交換
    契約，一為水利地使用權買賣契約，兩契約雖載於同一契約書面，或有牽連，惟
    其等標的及內容各自獨立不同，因此系爭兩個契約，應係各自獨立之契約，核先
    敘明。
２、查本件系爭之使用權買賣契約約定：鑑界後九九八號地號鄰九九七地號「若有可
    使用之水利地，甲方（即被告）以實測面積每坪伍萬伍仟元計價做為乙方讓渡使
    用權之代價」，於本件交付尾款時一併交付乙方。按契約書既載明「若有可使用
    之水利地，甲方（即被告）以實測面積每坪伍萬伍仟元計價做為乙方讓渡使用權
    之代價」，顯見系爭契約成立時，兩造就原告於系爭九九七地號土地上，是否有
    占有使用？其占有之位置何在、面積為何？均尚未明確，是契約方有「若有可使
    用之水利地」之記載。且按土地使用權本身並非一獨立之權利，其必須依附在土
    地所有權或其他權利如：用益物權、租賃權、使用借貸關係等之下始能存在，其
    僅係依附於該等權利之下所表現出之合法使用狀態，因此若無該等權利之存在，
    則使用權即失所附麗。本件依契約「甲方（即被告）以實測面積每坪伍萬伍仟元
    計價做為乙方讓渡使用權之代價」之記載，應認被告支付價金之目的即在取得原
    告占有使用系爭土地之權利，是必於原告提出其占有使用系爭土地，係合法占有
    使用之權利證明，且該權利得為轉讓之同時，被告方受拘束，而有給付價金之義
    務，是本件系爭使用權權利買賣契約，依被告買受之目的上解釋，應屬附停止條
    件之買賣契約，即於原告就其占有使用之系爭土地，提出其有合法占有使用之權
    利時，停止條件成就而發生效力，原告即得依約請求被告給付價金。惟查：原告
    於審理中自承：「因為上開水利地是國家的，因此原告並無該水利地之權利證明
    文件，也未繳補償金或租金，且附近之水利地大家都是佔用的，原告願意寫讓渡
    書予被告，如系爭水利地有被收回，原告願意還錢給被告」等語，原告占有之土
    地既為國有地，且其就占有之權源未能舉證證明，則原告就系爭水利地並未取得
    合法之使用權，應可認定。又原告既未取得合法使用權，其何有權利出售予被告
    ？是兩造間系爭附停止條件之權利買賣契約，因停止條件未成就而未生效，被告
    對原告尚無支付價金之義務，原告主張被告有給付價款之義務，實不足採。
四、綜上所述，兩造間系爭之使用權買賣契約，應於原告提出使用權源證明時，停止
    條件成就後，契約方生效力，今原告既未能舉證證明其就系爭占用之水利地有使
    用權源，系爭停止條件並未成就，兩造間之系爭買賣契約尚未生效，被告對原告
    尚無支付價金之義務存在。從而，原告依買賣契約法律關係請求被告給付價金陸
    拾萬貳仟伍佰元及自起訴狀繕本送達日起至清償日止，按年息百分之五計算之
    法定遲延利息，為無理由，應予駁回。
五、本件原告之訴既經駁回，其假執行之聲請已失所附麗，應併予駁回。
六、本件判決之基礎已臻明確，兩造其餘攻擊防禦方法及舉證，核與判決無影響，爰
    不另一一論述，併此敘明。
七、據上論結，原告之訴為無理由，依民事訴訟法第七十八條之規定，判決如主文。
中      華      民      國      九十      年      四      月    六      日
                                       臺灣臺中地方法院民事第四庭
                                           法      官  王  金  洲
右為正本係照原本作成。
如對本判決上訴，須於判決送達後廿日內，向本院提出上訴狀（須附繕本）。
中      華      民      國      九十      年      四      月    六      日
                                           法院書記官


司法院資訊處製作；財團法人民間司法改革基金會備份。
